臺灣高雄地方法院民事判決　　　　　　 110年度小上字第45號
上　訴　人　施永洲　
　　　　　　施棓嚴　
被上訴人　　良京實業股份有限公司

法定代理人　平川秀一郎



上列當事人間請求清償借款事件，上訴人對於民國110年4月30日
本院鳳山簡易庭110年度鳳小字第276號第一審判決提起上訴，本
院不經言詞辯論，判決如下：
    主  文
上訴駁回。
第二審訴訟費用新臺幣壹仟伍佰元由上訴人負擔。
    理  由
一、按對於小額程序第一審判決之上訴，非以其違背法令為理由
    ，不得為之；其上訴狀內應記載上訴理由，表明下列各款事
    項：一、原判決所違背之法令及其具體內容。二、依訴訟資
    料可認為原判決有違背法令之具體事實，民事訴訟法第436
    條之24第2項、第436條之25定有明文。所謂違背法令，依同
    法第436條之32第2項準用第468條、第469條第1款至第5款規
    定，係指判決不適用法規或適用不當者，為違背法令；判決
    有同法第469條規定所列第1款至第5款情形之一者，為當然
    違背法令。職是，當事人對於小額程序第一審判決提起上訴
    ，僅得以判決違背法令為理由，不得以第一審判決取捨證據
    、認定事實錯誤為理由。再按對於小額程序之第一審裁判提
    起上訴時，如係以第一審判決有不適用法規或適用法規不當
    為上訴理由時，其上訴狀或理由書應有具體之指摘，並揭示
    該法規之條項或其內容。若係成文法以外之法則，應揭示該
    法則之旨趣；其為經驗法則、證據法則者，亦應具體指摘揭
    示該經驗法則或證據法則，上訴狀或理由書如未依此項方法
    表明者，即難認為已對小額程序之第一審判決之違背法令有
    具體之指摘，其上訴自難認為合法（最高法院71年台上字第
    314號、70年台上字第720號判決要旨參照），第二審法院應
    依同法第436條之32第2項準用第444條第1項前段規定以裁定
    駁回之。又民事訴訟法第436條之29第2款規定，小額程序之
    第二審判決，依上訴意旨足認上訴為無理由者，得不經言詞
    辯論為之。
二、上訴意旨略以：伊於原審與被上訴人行債務協商前，經法官
    告知承認債務為債務協商之前提，伊為避免訟累而於協商時
    承認債務，然該承認屬於民事訴訟法第279條第2項附條件或
    限制之自認，原審未審酌前開情形，逕以伊承認債務而判決
    伊敗訴，有判決不適用法規或適用不當之違失。另被上訴人
    對伊請求之債權已罹於時效，伊於審理時主張「事隔好多年
    了」，原審審理時卻未為發問或曉諭，使伊為事實上或法律
    上之陳述或補充，已違反民事訴訟法第199條、199條之1第2
    項之闡明義務，屬判決違背法令等語。並聲明：（一）原判
    決廢棄。（二）被上訴人於第一審之訴駁回。
三、本院之判斷：
（一）查原審判決及判決補充理由書均未以上訴人承認債務作為
      判決之依據，是上訴人憑空指摘原審判決未審酌其承認債
      務為附限制自認，有判決不適用法規或適用不當之違失云
      云，難認已對小額程序之第一審判決違背法令為具體指摘
      ，從而上訴人之上訴難認為合法。
（二）按審判長應注意令當事人就訴訟關係之事實及法律為適當
      完全之辯論。審判長應向當事人發問或曉諭，令其為事實
      上及法律上陳述、聲明證據或為其他必要之聲明及陳述；
      其所聲明或陳述有不明瞭或不完足者，應令其敘明或補充
      之；被告如主張有消滅或妨礙原告請求之事由，究為防禦
      方法或提起反訴有疑義時，審判長應闡明之，民事訴訟法
      第199條第1項、第2項、第199條之1第2項分別定有明文。
      惟民事訴訟採辯論主義，舉凡法院判決之範圍及為判決基
      礎之訴訟資料均應以當事人所聲明及所主張者為限。審判
      長之闡明義務或闡明權之行使，亦應限於辯論主義之範疇
      ，不得任加逾越（最高法院85年度台上字第556號、87年
      度台上字第901號判決參照）。查上訴人施棓嚴雖於原審
      審理時稱：「事隔好多年了」（下稱系爭陳述）等語，然
      施棓嚴之系爭陳述是否有主張時效抗辯，不得割裂僅以系
      爭陳述為斷，而應綜合審酌系爭陳述前後脈絡觀之，而施
      棓嚴為系爭陳述係因其於原審審理時以：雖曾辦理申貸，
      但銀行並未撥款等語置辯，經原審法官當庭提示被上訴人
      出具之銀行取款條請施棓嚴表示意見，施棓嚴檢視取款條
      後，並未爭執取條之真實性，惟仍堅稱並沒有領到錢，原
      審法官遂詢問施棓嚴：「有無證據證明銀行沒有撥款？」
      ，施棓嚴方稱：「事隔好多年了，但是我沒有證據證明，
      我不承認有這筆債務…」（原審卷第65頁），衡諸前述對
      話脈絡可悉，當日兩造爭執重點為訴外人臺東區中小企業
      銀行股份有限公司究竟有無撥款予上訴人，即系爭消費借
      貸是否成立，而施棓嚴稱「事隔好多年了」係在回應原審
      法官詢問其有無證據證明銀行未撥款乙節，難認施棓嚴已
      為時效抗辯之陳述，原審自不得逾越辯論主義之界限，無
      端向施棓嚴為時效抗辯之闡明，從而原審未向上訴人就時
      效抗辯予以闡明，未違反民事訴訟法闡明義務之規定，據
      此，難認原判決有判決違背法令可言，應認上訴人此部分
      上訴主張為無理由。
四、綜上所述，原審判決認事用法俱無違誤，應予維持。本件上
    訴人之上訴為一部不合法、一部無理由，爰依民事訴訟法第
    436條之29第2款規定，不經言詞辯論，逕以判決駁回。
五、小額訴訟之上訴程序，法院為訴訟費用之裁判時，應確定其
    費用額，民事訴訟法第436條之19第1項、第436條之32第1項
    定有明文。上訴人之上訴既經駁回，本件第二審裁判費用為
    1,500元，應由上訴人負擔，爰併為裁定如主文第2項所示。
六、據上論結，本件上訴為一部不合法，一部無理由，依民事訴
    訟法第436條之29第2款、第436條之32第1項、第2項、第436
    條之19第1項、第444條第1項前段、第449條第1項、第78條
    ，判決如主文。
中    華    民    國   110    年    11    月    17    日
          民事第四庭    審判長  法  官  鄭子文
                                法  官  王宗羿
                                法  官  郭任昇
以上正本係照原本作成。
本判決不得上訴。
中    華    民    國   110    年    11    月    17    日
                                書記官  林秀敏